臺灣臺中地方法院民事判決　九十一年度訴字第二七九０號
　　原　　　告　　己○○
　　被　　　告　　第一商業銀行股份有限公司
　　法定代理人　　戊○○
　　被　　　告　　甲○○
　　　　　　　　　庚○○
　　　　　　　　　辛○○
　　　　　　　　　丙○○○
　　　　　　　　　丁○○
　　　　　　　　　乙○○
右當事人間請求回復所有權事件，本院判決如左：
　　主　　文
原告之訴駁回。
訴訟費用由原告負擔。
　　事　　實
甲、原告方面：
一、聲明：
　　(一)鈞院八十八年度執蘭字第一三二一０號所為之地上物強制拍賣，其拍賣應為無
　　　效，所有權應回復原告即第三人所有。
　　(二)訴訟費用由被告負擔。
二、陳述：
　　(一)司法院院字第五七八號解釋，強制執行中拍賣之不動產為第三人所有者，其拍賣為無
　　　效，原所有權人於執行終結後，仍得另行提起回復所有權之訴。
　　(二)本件被告第一商業銀行與其債務人曾坤炳間拍賣抵押物強制執行事件，（鈞院八十八
　　　年度執蘭字第一三二一０號），竟將原告所建築於台中市○○○段一八二－三、一三
　　　０－一三六、一七四－二七地號之建築物（建號六三三九）等查封拍賣，按該建物為
　　　原告所有，被告濫行指封拍賣，侵害原告權益，原告依法提起異議之訴（鈞院九十年
　　　度訴字第三七二七號），執行處並未依法停拍，於異議之訴審案期間，強行拍賣，傷
　　　害原告之權益。
　　(三)建築物坐落台中市○○○路○段二０三號建號六三三九號為原告所有，其證如下：
　　　(1)原告向曾坤炳及楊明賢承租台中市○區○○○段一八二－三、一八二－一三０地號
　　　　之全部土地，租賃期間自民國八十三年八月五日起至民國一一三年八月四日止（見
　　　　證一，土地租賃契約），原告承租後，即與訴外人曾英武共同經營簡餐餐館，民國
　　　　八十四年因台中市○○○○道路，將建物全部拆除。民國八十五年原告雇工建鐵皮
　　　　屋充作停車場，后租給房屋仲介作為房屋銷售中心，為期半年。
　　　(2)民國八十六年原告將所有之建物即房屋銷售中心，委由吳俊臣先生拆部分牆，經營
　　　　停車場，再於民國八十六年十月一日與吳俊臣訂立房屋租賃契約（見證二），將土
　　　　地及建物租予吳俊臣蓋餐廳使用，租期自民國八十六年十月一日至九十一年十月一
　　　　日止，後因吳俊臣提早終止合約，於八十九年初將土地及建物歸還原告，並將建物
　　　　增蓋之全部無條件歸原告所有。
　　　(3)民國八十九年八月二十原告將土地及建物租予吳澤雄（見證三）立租賃協議書，並
　　　　於八十九年八月二十四日按協議內容由曾坤炳出面代表簽訂房屋租賃契約書，租期
　　　　自八十九年九月十日起至九十年九月十日止（見證四，房屋租賃契約書），租賃期
　　　　間，因遭受颱風襲擊，無法繼續營業，吳澤雄欲將租賃標的物轉由黃一誠承續租賃
　　　　，取得原告同意並於民國八十九年十月三十日簽下租賃協議書（見證五），並再由
　　　　曾坤炳出面代表簽訂房屋租賃契約（見證六）租期自民國八十九年十二月十日起至
　　　　九十四年十二月十日止，保證金由吳澤雄之保證金轉付並未再收，另更由原告及吳
　　　　澤雄各擔任出租方及承租方之連帶保證人。
　　　(4)民事執行處執行拍賣標的物拍賣估價時，土地所有人曾坤炳曾在兩次估價時，兩次
　　　　聲明建物為原告己○○所有，可查閱八十八年執六字第一三二一０號卷宗即可明證
　　　　，訴訟標的建物，確為原告所有。
　　　(5)原告與黃一誠訂定租賃契約是委由黃一誠指定代書周秀紅夫妻所書寫，但竟於執行
　　　　處詢問時，代書竟隱瞞事實，將系爭建物指為曾坤炳等所有，致使執行處不理會原
　　　　告之主張，只採信不真實之片面辭，不斷強行將建物進行拍賣，並於原告提出異議
　　　　之訴時亦不理會所有權之問題，而由代書周秀紅為買受人之送達代收人之一群買受
　　　　人拍賣標得者，整個事件，令人不解與不服，懇請調閱執行處卷宗即可真相大白。
　　　　綜合以上事證，系爭之建物確為原告己○○所有，且己○○尚擁有土地租賃權，故
        建物所有權，應回復為原告己○○所有。
　　(四)系爭建物於民國八十八年八月十日執行處現場測量後編定建號為六三三九號，並於八
　　　十八年十二月十三日通知第一次公開拍賣，將該建物之最低價額訂為一百萬元，懇請
　　　　鈞院詳查八十八年執六字第一三二一０號卷宗內民國八十八年七月十七日函、八十
　　　八年十月七日通知、八十八年十二月十三日通知，由以上資料，即可證明系爭建物於
　　　編定建號前即為餐廳，價值最少一百萬以上之建物，案外人吳俊臣終止合約歸還建物
　　　，建物所有權為原告所有，是不容置疑的。
　　(五)系爭建物執行處原定於民國八十九年一月十一日進行第一次公開拍賣，經原告提出聲
　　　請執行處於當日訊問原告後即停止拍賣，豈料經過一年多，執行處採信不實之陳述以
　　　黃一誠之合約就認定系爭建物為曾穩達、楊明賢共有，按執行處對不動產之產權並無
　　　審判權，然執行處一意孤行，不理原告所提出異議之訴，於法院未判定前，將建物強
　　　行拍賣，造成異議之訴無效，令人不服。
　　爰請求判決確認系爭建物為原告所有，並回復所有權為原告所有。
三、證據：
　　提出土地租賃契約書一件、房屋租賃契約書三件、租賃協議書二件，並聲請訊問證人吳
　　俊臣、曾穩達（即曾坤炳）、周萬財。
乙、被告方面：
一、被告第一商業銀行股份有限公司部分：
　　(一)聲明：
　　　(1)原告之訴駁回。
　　　(2)訴訟費用由原告負擔。
　　(二)陳述：
　　　(1)按「當事人主張有利於己之事實者，就其事實有舉証之責任。」民事訴訟法第二百
　　　　七十七條定有明文。本件原告主張坐落台中市○區○○○段一八二－三、一八二－
　　　　一三○號等土地上之未辦保存登記之建物（臨時建號六三三九號）房屋係其所建乙
　　　　節，被告茲予否認，原告依前揭法律規定，自應就其興建房屋之積極事實，負舉証
　　　　責任。
　　　(2)原告主張系爭建號六三三九號房屋係由其所建，為其所有云云，並不實在，且查証
　　　　人曾穩達（原名曾坤炳）固曾於八十九年十二月二十六日於  鈞院八十八年民執六
　　　　字第一三二一○號強制執行程序中，具狀表示系爭建號六三三九號房屋係原告己○
　　　　○所有（嗣於九十年七月二日於該強制執行案件中再具狀表示係己○○出資興建）
　　　　，而原告亦於八十九年一月三日在該案強制執行程序中具狀表示系爭房屋為其所有
　　　　，且主張系爭房屋係其在八十三年八月五日向曾坤炳（即曾穩達）承租台中市○區
　　　　○○○段一八二－三、一八二－一三○號等土地（下稱系爭土地）後所建等語，但
　　　　被告對於原告與証人曾穩達就系爭土地所簽訂之租賃契約本身，原即存疑，且否認
　　　　其實在，更何況，原告主張其承租系爭土地後，即在該土地上興建系爭房屋，但曾
　　　　穩達於八十四年七月間，以系爭土地作為擔保品，向被告設定抵押貸款時，被告在
　　　　八十四年七月十四日現場查估時之際，系爭土地乃為空地，並無任何地上物存在，
　　　　此亦有查估照片乙紙可証（証一），可見，原告主張系爭房屋為其所建云云，並非
　　　　事實。
　　　(3)況　兩造於　鈞院九十年度訴字第三七二七號執行異議事件中，經承審法官於九十
　　　　一年四月二十三日履勘現場時，証人即興建系爭房屋之工人王丁灶亦証稱，系爭房
　　　　屋為訴外人吳俊臣等人所修建，其施工時，建物為鐵板波浪板屋頂、樑柱有六根一
　　　　般鐵柱、水泥柱三支、Ｈ型鋼柱一支、南面有水泥板牆，其餘是空的，我施作範圍
　　　　是拆除四根老舊之一般鐵柱、換二根新鐵柱、拆除一根Ｈ型鋼鐵柱、換新Ｈ型鋼柱
　　　　、拆除一根水泥柱、換新一根水泥柱及屋頂搭建輕鋼架、屋頂波浪板全部換為烤漆
　　　　板、牆壁施作有三面、南面、西南面、西面、做烤漆板牆，其餘牆壁及地板裝潢並
　　　　非我處理等語（詳勘驗筆錄，証二），準此，亦可証明系爭房屋並非原告所建，亦
　　　　非原告所有，至於在吳俊臣翻修系爭房屋前，該房屋是否為原告所建，仍屬有疑？
　　　　縱為原告所建，則該房屋之搭建情形，是否足以認定為可避風遮雨，構成獨立之不
　　　　動產？或僅為簡陋之地上物而為土地之附合物而已？亦甚值推敲。被告認為，縱認
　　　　系爭房屋之前身係原告所搭建，但只以鐵柱及鐵皮屋頂搭建，六面圍牆只圍了三面
　　　　，其搭建情形甚為簡陋，充其只能認為係土地之附合物（民法第八百十一條參照）
　　　　而已，並非獨立之不動產，甚者，經吳俊臣委請王丁灶整修後之房屋，僅為材料之
　　　　換新或加強而已，並未涉及結構之加強或設備之增添，整體而言，仍未改變原先建
　　　　物之外貌或功能，仍屬土地之附合物而非獨立之不動產，再退萬步言，縱認經整修
　　　　後之房屋可認為係獨立之不動產，但因出資興建者為吳俊臣，其原始建築人即所有
　　　　權人為吳俊臣，縱使吳俊臣依租賃契約（詳原告九十一年九月六日準備書狀證二）
　　　　之約定，將系爭房屋轉讓並交付與原告，原告充其量僅取得事實上之處分權而已，
　　　　並不因而取得所有權，是原告主張回復所有權云云，即屬無據。
　　　(4)再者，系爭房屋因未辦保存登記，係屬違章建物，依實務見解，其所有權仍屬原始
　　　　建築人所有，即為吳俊臣等人所有，此為原告所自承，縱吳俊臣將該建物轉讓並交
　　　　付予原告，但因無法為所有權登記，原告亦僅取得事實上之處分權而已，並未因而
　　　　取得所有權，此觀最高法院八十年度台上字第二三七○號裁判及同院八十一年度台
　　　　上字第二九九七號裁判要旨自明（証三）。此外，再退萬言，縱認原告為系爭房屋
　　　　之真正所有權人，但因系爭房屋業經台中地院八十八年度執字第一三二一○號強制
　　　　執行程序拍賣終結，原告欲主張回復所有權，應以拍定人為被告，此亦有最高法院
　　　　八十年度台上字第一三六三號判例（証三）可參為據，準此，原告以債權人為被告
　　　　訴請回復所有權，亦無理由。
二、被告甲○○、庚○○、辛○○、丙○○○、丁○○、乙○○部分：
　　(一)聲明：
　　　(1)原告之訴駁回。
　　　(2)訴訟費用由原告負擔。
　　(二)陳述：
　　　(1)原告就本件追加答辯人為被告，被告不同意其追加：
　　　　本件原告於九十一年八月二日起訴時係以第一商業銀行股份有限公司為被告，請求
　　　　鈞院回復原告所有，惟其於多次庭期後，始另以書狀〔內載九十一年十月十七日〕
　　　　追加答辯人等六人為被告；依前述說明，自屬訴之追加，答辯人於程序上不同意其
　　　　追加；另其追加似亦查無民事訴訟法第二百五十六條所定合於訴之追加要件，請准
　　　　就追加予以駁回。
　　　(2)依原告九十一年九月六日民事補充理由狀所附之證六房屋租賃契約書影本，該契約
　　　　書係由訴外人黃一誠承租系爭房、地，其第七條第七款約定：承租標的物如有其他
　　　　權利義務關係，悉由出租人即「土地、建物」所有權人負責排除等語，足見系爭建
　　　　物為曾穩達〔曾坤炳〕所有無誤，且該契約書出租人之連帶保證人為原告己○○，
　　　　原告並簽名蓋章其上，足證原告亦明知此事，其反此而為主張，自屬不合。
　　　(3)另查不動產物權依法律行為而取得者，非經登記不生效力，為民法第七百五十八條
　　　　所明定，此項規定，並不因不動產為違章建築所有例外〔證一、最高法院六十二年
　　　　台上字第二四一四號判例參照〕。依原告主張其曾出租吳俊臣蓋餐廳使用，而依證
　　　　人吳俊臣於鈞院九十一年九月六日之證述，其花了壹佰多萬元蓋的等語；自吳俊臣
　　　　其後，原告似自認未為建造行為，則不論系爭房屋其後為誰所蓋，似均與原告無關
　　　　，即原告自無主張所有權之理。
　　　(4)末查在查封拍賣非屬債務人之財產時，不能取得標的物之拍定人似僅能對債務人主
　　　　張權利瑕疵擔保責任，而無行使不當得利請求權之餘地，此種法律狀態不合當事人
　　　　利益，並非公平；根本解決之道或在於採取公法處分說，由拍定人取得拍賣標的之
　　　　所有權，在此情形，喪失所有權之第三人，得依不當得利規定，向債權人請求返還
　　　　其受分配之價金〔證二、王澤鑑先生著不當得利第一五八頁至一六三頁參照〕。
　　　　本件依最後黃一誠之房屋租賃契約書影本以觀，原告既為該合約之連帶保證人，且
　　　　該契約書第七條第七款又明定出租人即曾坤炳為建物所有權人，似非指封有誤；退
　　　　一步言，縱或有之，亦與原告無關，甚至為衡諸當事人間之公平，依上述說明，原
　　　　告亦無提起本件訴訟之理由。
丙、本院依職權調閱本院九十年度訴字第三七二七號民事卷宗及八十八年度執字第一三二一
　　０號民事執行卷宗。
　　理　　由
一、按訴狀送達後，原告不得將原訴變更或追加他訴。但請求之基礎事實同一者，不在此限
　　。民事訴訟法第二百五十五條第一項第二款定有明文。本件原告起訴主張本院八十八年
　　度執蘭字第一三二一０號所強制執行拍賣之地上物為其所有，該拍賣無效，被告第一商
　　業銀行股份有限公司（下稱第一商銀）應將拍定房屋之所有權回復為原告所有。嗣於訴
　　訟進行中，原告未變更訴訟標的，追加拍定人甲○○、庚○○、辛○○、丙○○○、丁
　　○○、乙○○等六人為被告，其所主張者，同為系爭拍定之建物為其所有之基礎事實，
　　是原告此部分被告之追加，雖經被告甲○○、庚○○、辛○○、丙○○○、丁○○、乙
　　○○等六人之共同訴訟代理人表示不予同意，惟揆諸前揭法條規定，應予准許。
二、原告主張其於八十三年向訴外人曾坤炳及楊明賢承租坐落台中市○區○○○段一八二－
　　三、一八二－一三０地號之全部土地，租期自八十三年八月五日起至一一三年八月四日
　　止，原告承租後，即與訴外人曾英武共同經營簡餐餐廳，迄八十四年因台中市○○○○
　　道路，將建物全部拆除，八十五年原告雇工建鐵皮屋充作停車場，後租給房屋仲介作為
　　房屋銷售中心，為期半年。八十六年原告將所有建物即房屋銷售中心委由訴外人吳俊臣
　　拆除部分圍牆，經營停車場，再於八十六年十月一日與吳俊臣訂立房屋租賃契約，將土
　　地及建物租予吳俊臣蓋餐廳使用，租期自八十六年十月一日起至九十一年十月一日止，
　　後因吳俊臣提早終止租約，於八十九年初將土地及建物歸還原告，並將建物增蓋之全部
　　，無條件歸原告所有。八十九年八月廿四日原告將土地及建物租予訴外人吳澤雄，由曾
　　坤炳出面代訂房屋租賃契約，租期自八十九年九月十日起至九十年九月十日止，租賃期
　　間，因颱風襲擊，無法繼續營業，吳澤雄經原告同意將租賃物轉由訴外人黃一誠續租，
　　並再由曾坤炳於八十九年十一月八日出面代訂房屋租賃契約，租期自八十九年十二月十
　　日起至九十四年十二月十日止，由原告及吳澤雄分別擔任出租方及承租方連帶保證人。
　　於民事執行處估價標的物時，土地所有人曾坤炳曾兩次聲明系爭建物為原告所有。書寫
　　租約之周秀紅卻隱瞞事實，於執行處詢問時，供稱系爭建物為曾坤炳等所有，與事實不
　　符。執行處強行拍賣，由被告甲○○、庚○○、辛○○、丙○○○、丁○○、乙○○拍
　　得。系爭建物是原告所建築，利用部分租金不斷整修，原告是原始建築人，所有權人，
　　且原告尚擁有土地租賃權，故建物所有權應回復為原告所有等情，提出土地租賃契約一
　　份、租賃協議書二份、房屋租賃契約書三份等影本為證。證人曾穩達證稱：「八十三年
　　租給原告土地有兩塊，後子段約八十坪，乾溝子段是二十八坪，二十八坪土地上有建
　　物，後來市○○○路，因為是角間，房子佔到路地，於八十四年就全部拆掉，八十五年
　　原告在系爭土地上再搭蓋房子」。證人周萬財陳稱：「八十五年初春節左右，原告請其
　　至中港路消防局對面三角窗，建輕鋼架，屋頂及四面均用鐵皮波浪板，並做鐵捲門之一
　　樓車庫」。證人吳俊臣則供稱：「因銷售中心租了半年就沒租，伊將銷售中心樣品屋拆
　　除，與原告經營停車場，因收入不好，伊即向原告說，房子由伊蓋，前幾年租金算便宜
　　一點，租期屆滿，房子歸原告所有。房子是用工型鋼撐起來，係用輕鋼架，屋頂及四周
　　圍牆均用烤漆板，後面圍牆通道、地基均由伊建造，共花一百多萬元，餐廳開二年，沒
　　生意就沒開，房子依契約交給原告」。然查原告於九十一年九月六日本院審理時供稱：
　　「八十五年因系爭土地有部分被徵收，其上房屋全部拆除，伊於地上蓋鋼筋水泥柱子跟
　　屋頂、沒有牆壁，八十六年租給房屋銷售中心，他們始將圍牆圍起來」。是原告搭建之
　　初，僅幾根柱子及屋頂、四面並無牆壁，尚難認定為足以擋風遮雨之房屋，僅屬地上物
　　。是證人曾穩達、周萬財所為八十五年原告於系爭土地上已蓋有房屋使用之證詞，礙難
　　採信。而證人王丁灶於九十年度訴字第三七二七號執行異議事件，九十一年四月二十三
　　日承辦法官勘驗現場時證稱：「系爭房屋為伊為吳俊臣修建，原先建物為鐵皮波浪板屋
　　頂，樑柱有六根一般鐵柱，水泥柱三支、Ｈ型鋼柱一支，南面有水泥板牆，其餘是空的
　　，我施作範圍是拆除四根老舊之一般鐵柱，換二根新鐵柱，拆除一根Ｈ型鋼鐵柱，換一
　　根新Ｈ型鋼柱，拆除一根水泥柱，換一根新水柅柱，及屋頂搭建輕鋼架，屋頂波浪板全
　　部換為烤漆板，牆壁施作有三面－南面、西南面、西面做烤漆板牆，其餘牆壁及地板裝
　　潢並非我處理」。等語，是原告於八十五年所搭建之地上物，其鐵皮浪板屋頂、四根老
　　舊一般鐵柱、一根Ｈ型鋼柱、一根水泥柱及南面水泥板牆均被拆換，其原建造者，僅剩
　　二支一般鐵柱及二根水泥柱而已，自難認係土地之定著物，有其獨立使用之經濟價值。
　　則王丁灶於八十六年吳俊臣修建之上開輕鋼架烤漆板屋頂及牆壁之一層樓建物，因未保
　　存登記，自無從依約移轉其所有權與原告，其所有權仍屬原始建築人吳俊臣所有，原告
　　縱有事實上處分權，但無法取得所有權登記（參見最高法院八十年度台上字第二三七０
　　號及八十一年度台上字第二九九七號裁判意旨）。故原告所為上開建物為其出資搭建，
　　其為原始建築人之供詞不足採信。原告復主張八十九年八月廿四日及八十九年十一月八
　　日均由地主曾坤炳代表出面與訴外人吳澤雄、黃一誠簽訂房屋租賃契約，租賃物為其所
　　有，租金由伊收取。惟該兩份房屋租賃契約均由曾坤炳以其為出租人（所有權人）具名
　　簽訂、曾坤炳非以原告代理人身分簽訂，原告並任出租人曾坤炳之連帶保證人。本院民
　　事執行人員於九十年二月五日至場勘驗系爭建物，其上開設玉珍齋餅店，其管理人楊己
　　淵供稱：「曾坤炳每月十日來向我收每月租金一萬五千元」。是原告稱系爭建物為其所
　　有，租金由其收取之陳詞亦難採信。
三、經查本院八十八年度執字第一三二一０號被告第一商業銀行股份有限公司聲請拍賣抵押
　　物執行事件，其查封之標的物為坐落台中市○區○○○段一八二－三、一八二－一三０
　　地號土地所有權全部及其上建號六三三九號，未編門牌鐵架烤漆板頂造一層樓店舖所有
　　權全部，於九十一年四月十一日拍賣，由被告甲○○、庚○○、辛○○、丙○○○、丁
　　○○、乙○○以新台幣（下同）貳仟零壹萬元標得（土地一千九百萬元、建物一百零一
　　萬元），本院於九十一年四月廿九日發不動產權利移轉證書，此有八十八年度執字第一
　　三二一０號民事執行卷宗可按，該執行事件之債權人為被告第一商業銀行股份有限公司
　　，拍定人為被告甲○○、庚○○、辛○○、丙○○○、丁○○、乙○○等六人，上開強
　　制執行程序業已終結，其真正所有人於拍賣程序終結後，不得提起議異之訴，請求撤銷
　　拍賣程序，故真正所有人於拍賣程序終結後，欲回復其所有權，須提起回復所有權訴訟
　　，請求拍定人返還拍賣之不動產，並塗銷其所有權登記（參見最高法院八十年度台上字
　　第一三六三號裁判意旨）。本件被告第一商業銀行股份有限公司係債權人，非拍定人，
　　原告遽以之為被告，其被告當事人不適格。至於被告甲○○、庚○○、辛○○、丙○○
　　○、丁○○、乙○○固為拍定人，原告以彼等為被告，其當事人固適格。惟系爭建物係
　　訴外人吳俊臣搭建，租約終止，依約歸原告所有，但因係違章建築，未為建物所有權第
　　一次登記，原告無法經地政機關登記取得所有權，原告就系爭建物固有事實上處分權，
　　但其所有權仍屬原始建築人吳俊臣所有，是原告對拍定人即被告甲○○、庚○○、辛○
　　○、丙○○○、丁○○、乙○○等人仍無法為回復所有權之請求。至於原告所受損害，
　　如何求償係另一問題，不予審究。
四、綜上所述，原告提起本訴，顯無理由，不應准許。兩造所為其他攻擊、防禦方法，於判
　　決結果不生影響，無庸逐一審究，併予敘明。
五、據上論結，原告之訴為無理由，依民事訴訟法第七十八條判決如主文。
中　　　　華　　　　民　　　　國　 九十一　 年　　 十二　　　月　　 十七　　　日
　　　　　　　　　　　　　　　　　　　　　　臺灣臺中地方法院民事第四庭
~B法 　　 官　周靜秀
右為正本係照原本作成
如不服本判決，應於判決送達後二十日內，向本院提出上訴狀。
中　　　　華　　　　民　　　　國　 九十一　 年　　 十二　　　月　　 十八　　　日
~B法院書記官
